【裁判字號】    89,台上,2100
【裁判日期】    890921
【裁判案由】    返還土地等
【裁判全文】
最高法院民事判決                              八十九年度台上字第二一○○號
    上 訴 人  丙○○
              甲○○
    被上訴人  乙○○
右當事人間請求返還土地等事件，上訴人對於中華民國八十八年五月十一日台灣高等
法院第二審更審判決（八十七年度上更(二)字第四八五號），提起上訴，本院判決如左
：
    主  文
上訴駁回。
第三審訴訟費用由上訴人負擔。
    理  由
被上訴人主張：坐落台北縣三峽鎮○○○○段第二二之四○、二二之四四地號土地（
下稱系爭土地）及該二二之四○地號上如第一審判決附圖（下稱附圖）所示Ｂ部分面
積○‧○二九四公頃，門牌台北縣三峽鎮○○路○段二四八號房屋（下稱系爭房屋）
為伊所有，上訴人竟予無權占用，且在如附圖所示二二之四○地號土地Ａ、Ｃ部分，
面積各○‧○○七二公頃、○‧○一九五公頃，二二之四四地號土地Ｂ、Ｃ部分，面
積各○‧○○○五公頃、○‧○四三五公頃搭蓋建物（下稱系爭增建建物）使用等情
，爰依所有權排除侵害請求權及不當得利、侵權行為之法律關係，求為命上訴人遷讓
返還系爭房屋暨拆除系爭增建建物，將土地返還與伊，並自訴狀繕本送達翌日，即民
國八十五年二月二日起至遷讓返還系爭房屋、拆除增建建物返還土地日止，按月給付
伊損害金新台幣（下同）三千五百七十二元與一萬九千二百八十五元之判決（關於拆
除增建建物返還土地之損害金部分，第一審除判命上訴人自八十五年二月二日起按月
給付三千元損害金外，其餘判決被上訴人敗訴，被上訴人對之未聲明不服）。
上訴人則以：上訴人丙○○於六十九年間與被上訴人及訴外人台灣振高有限公司（下
稱振高公司）成立合夥，共同經營烤漆業務，被上訴人提供系爭房地予合夥使用，以
系爭房地之使用權為合夥財產，丙○○本於合夥關係占有使用系爭房地，非無權占有
。被上訴人及振高公司嗣於七十年間，與丙○○訂立協議書，約定除被上訴人欲變賣
系爭房地並返還丙○○投資設備之金額，丙○○始有遷讓交還系爭房地之義務外，雙
方均應繼續合作經營。被上訴人尚未返還丙○○所投資之設備資金，且合夥亦未清算
終結，被上訴人自不得請求交還系爭房地。上訴人甲○○為丙○○之隱名合夥人，屬
占有輔助人，亦得占有使用系爭房地等語，資為抗辯。
原審以：被上訴人於六十九年間向訴外人黃楓買受系爭房屋土地，總價二百萬元，於
點交而未辦理所有權移轉登記前，被上訴人即因上訴人丙○○與振高公司間之合夥關
係，而於六十九年十一月二十日將系爭房地交予上訴人丙○○使用，並由上訴人二人
共同於系爭土地上搭蓋系爭增建建物使用迄今，暨被上訴人以系爭房地有瑕疵為由解
除買賣契約，而與出賣人黃楓訴訟，經台灣高等法院判決被上訴人敗訴確定，並於八
十一年間將系爭房地移轉登記為被上訴人所有等情，為兩造所不爭，復有該法院七十
一年度上字第一四○三號民事判決、土地、建築改良物登記簿謄本、勘驗筆錄及複丈
成果圖等件為憑，堪信為真實。上訴人雖以其有權占有系爭房地等上開情詞置辯，並
提出七十年十一月十八日協議書（下稱系爭協議書）為證，惟為被上訴人所否認，且
按公司不得為他公司無限責任股東或合夥事業之合夥人，公司法第十三條第一項前段
定有明文，公司負責人如違反此項規定以公司名義與他人訂立合夥契約，既不能認為
公司之行為，對於公司自不發生效力。本件上訴人所提系爭協議書，祇能證明振高公
司委以系爭房地之使用權為出資，因該合夥契約違反上開禁止規定而無效，系爭房地
之使用權究不能逕認係合夥財產，上訴人自不得基於該無效之合夥契約而主張其有權
占用系爭房地。又查系爭協議書之當事人，甲方為振高公司，乙方為上訴人丙○○，
被上訴人並非協議書之當事人，自不受該協議書相關條文所拘束，上訴人應不得僅憑
該協議書之約定即認其有占用被上訴人系爭房地之權源。即依系爭協議書前言：雙方
原有之合作關係至自七十年六月三十日停止。第二條：雙方投資之設備，甲方（振高
公司）願無償提供乙方（丙○○）使用至土地糾紛終止。第三條：廠房土地糾紛敗訴
時，解決方案為(一)甲乙雙方願重新協商合作內容再次合作經營。(二)甲方確定變賣廠房
土地時，於第三者買賣合約訂立後壹個月內，甲方須將乙方投資設備金額交於乙方（
依第一項投資設備之對半金額），乙方並同時遷出等約定所載，雙方之原有合作關係
業已消滅，被上訴人就振高公司投資之設備僅能使用至土地糾紛終止時，而新的合作
關係於系爭土地糾紛敗訴確定時再議。參諸；被上訴人與訴外人黃楓間之土地糾紛
訴訟事件業於七十一年間終了，兩造與振高公司於土地訴訟案件敗訴確定後並未再
商議合作事宜，振高公司早於七十四年七月三十日即已解散，以及系爭房地迄今
並未變賣轉售他人等情觀之，具見該協議書之約定，亦難謂上訴人有繼續使用系爭房
地之正當權源。再上訴人丙○○提出之七十年一月一日「投資合夥組織經營概要與辦
事細則及組織規程」，因其右上方註明為「草稿」，其締約人簽名欄並無兩造之簽名
或蓋章，已難為上訴人丙○○、振高公司，及被上訴人有合意設立新公司之認定，而
上開由上訴人丙○○出資三十萬元（百分之五十）、振高公司出資二十萬元（百分之
三十三點三）、被上訴人出資十萬元（百分之十六點七）之約定，更與其後於七十年
十一月十八日簽立之系爭協議書，有關振高公司與上訴人丙○○各出資一半之記載不
相符合，參諸十餘年來，上訴人丙○○、被上訴人、振高公司間從未有費用、盈虧分
擔之協議，益證上訴人丙○○辯以其與振高公司、被上訴人間有成立新公司之合意，
於合夥財產清算終結前，其有權繼續占有使用系爭房地云云，為不可採。至上訴人甲
○○固稱其係上訴人丙○○之「隱名合夥人」，但此乃彼二人間之關係，尤不得因而
對被上訴人取得使用系爭土地之權利。從而，被上訴人基於所有權排除侵害請求權，
訴請上訴人遷讓返還系爭房屋，並拆除系爭增建建物返還土地，即屬有據，應予准許
。又上訴人無權占用系爭土地、房屋，受有相當於租金之利益致被上訴人受有損害，
被上訴人依侵權行為法律關係訴請上訴人賠償損害，為法所許。爰斟酌系爭土地之所
在位置、面積、上訴人使用系爭房屋、增建建物所獲利益、當地租金行情、社會經濟
情形，認系爭房地及增建建物之損害每月各以三千五百七十二元、三千元計算為適當
，被上訴人請求上訴人賠償損害，於此範圍內，洵屬正當，亦應准許，為其心證之所
由得，並說明上訴人其餘攻擊防禦方法，及聲明證據不予斟酌之理由，因而維持第一
審所為命上訴人遷讓返還系爭房屋，及拆除系爭增建建物返還土地（其履行期間為三
個月），並自訴狀繕本送達翌日，即八十五年二月二日起按月給付三千五百七十二元
與三千元損害金部分敗訴之判決，駁回上訴人之上訴，經核於法並無違誤。上訴論旨
，猶以原審採證、認事，及解釋契約之職權行使，及其他與判決基礎無涉之理由，指
摘原判決不當，求予廢棄，非有理由。
據上論結，本件上訴為無理由。依民事訴訟法第四百八十一條、第四百四十九條第一
項、第七十八條，判決如主文。
中      華      民      國    八十九    年      九      月    二十一    日
                              最高法院民事第六庭
                                  審判長法官  顏  南  全
                                        法官  蘇  達  志
                                        法官  陳  碧  玉
                                        法官  黃  秀  得
                                        法官  吳  麗  女
      右正本證明與原本無異
                                              書  記  官
中      華      民      國    八十九    年      十      月      二      日


司法院資訊處製作；財團法人民間司法改革基金會備份。
